【裁判字號】    94,訴,2164
【裁判日期】    950417
【裁判案由】    偽造文書等
【裁判全文】
臺灣桃園地方法院刑事判決              94年度訴字第2164號
公  訴  人  臺灣桃園地方法院檢察署檢察官
被      告  乙○○
            丁○○
共      同
選任辯護人  宣玉華律師
上列被告等因偽造文書等案件，經檢察官提起公訴（94年度偵字
第604 號），本院判決如下：
    主  文
乙○○、丁○○均無罪。
    理  由
一、公訴意旨略以：黃世耀於民國90年8 月1 日與柬埔寨籍女子
    甲○（即KHYHOR）結婚後，嗣於91年11月25日死亡。黃世耀
    之父乙○○因不欲與甲○共同繼承黃世耀位於桃園縣楊梅鎮
    ○○路29號之房屋，竟萌偽造甲○拋棄繼承之表示，達其單
    獨繼承目的之念，基於向法院為拋棄繼承之意思表示，須聲
    請人檢附印鑑證明，表示確為本人親為意思之認識，意圖為
    自己不法之所有，與女婿丁○○基於犯意之聯絡，利用甲○
    不諳中文之機會，於92年1 月初某日，在桃園縣楊梅鎮小楊
    梅38之1 號住處，由乙○○製作內容記載拋棄對於黃世耀遺
    產繼承權利之民事拋棄繼承聲明狀1 式2 紙及存證信函1式2
    份供簽名，丁○○則在旁佯稱前開文件係為供聲請保險金給
    付，使甲○不疑有他，陷於錯誤，因而於前開文件上簽名並
    捺印，以此方法偽造甲○拋棄繼承聲明狀及存證信函，足以
    生損害於甲○之人格權益，嗣於92年1 月10日持前開偽造拋
    棄繼承聲明狀向臺灣桃園地方法院聲請拋棄繼承，並提出前
    開偽造存證信函為證，致該院民事庭法官形式審查，誤信前
    開文件屬實，准予核備甲○拋棄繼承，使乙○○因甲○拋棄
    繼承而獲得單獨繼承黃世耀遺產之財產上不法利益，因認被
    告涉犯刑法第216 條、第210 條之行使偽造私文書罪及同法
    第339 條第2 項之詐欺得利罪嫌。
二、按犯罪事實應依證據認定之，無證據不得認定犯罪事實；又
    不能證明被告犯罪者，應諭知無罪之判決，刑事訴訟法第15
    4 條第2 項、第301 條第1 項分別定有明文。又事實之認定
    ，應憑證據，如未能發現相當證據，或證據不足以證明，自
    不能以推測或擬制之方法，以為裁判基礎；認定不利於被告
    之事實，須依積極證據，苟積極證據不足為不利於被告事實
    認定時，即應為有利於被告之認定，更不必有何有利之證據
    （最高法院40年臺上字第86號、30年上字第816 號判例要旨
    參照）。
三、本件公訴人認被告乙○○、丁○○涉有前開行使偽造私文書
    及詐欺得利犯嫌，無非係以告訴人甲○之指訴、證人即告發
    人丙○○之證述及拋棄繼承聲請狀、存證信函等文件為其主
    要論據。惟訊據被告乙○○、丁○○則均堅決否認有行使偽
    造私文書及詐欺得利之犯行，均辯稱：其等有向甲○說明簽
    署拋棄繼承聲請狀及存證信函之目的，係因甲○無中華民國
    身分證，暫時無法將黃世耀名下之不動產過戶予甲○名下，
    簽署上開文件後，即可將不動產先暫時過戶予乙○○，待甲○取得身分證後，再將不動產過戶予甲○等語。
四、告訴人甲○於檢察官偵查中雖具結證稱：被告二人要我在文
    件上簽名，並告訴我簽名後就可以拿保險費，我並無表示不
    繼承我丈夫黃世耀留下之房子，保險金部分亦無業務員找我
    簽名云云。惟查：
  (一)由告訴人於本院審理時具結證稱：乙○○有拿一張一張的紙
    要我簽名，但他有告訴我簽這些文件後，黃世耀的房子才可
    以改成他的名字，現在房子先給他，等我以後有身分證了再
    給我，我便回答乙○○說要怎麼做都可以，也沒有限定乙○○要以何種方式處理房子的過戶問題；黃世耀死後我有在保
    險文件上簽過名，簽名時戊○○有在場，她告訴我乙○○有
    幫我買保險，保險費是乙○○繳的等語觀之（見本院95年4
    月3 日審判筆錄第5 至7 頁及第13頁），足見告訴人前後證
    述明顯矛盾，是告訴人於檢察官偵查中對被告二人所為不利
    之指訴是否可採，已非無疑。且細稽告訴人於本院審理時所
    為之上開證述內容，核與被告乙○○、丁○○所辯情節，及
    證人即保險業務員戊○○於本院審理時具結證稱：保險是由
    黃世耀當要保人，甲○是被保險人，保險費是乙○○在支付
    ，黃世耀死後要保人名義須改成被保險人甲○，我有拿契約
    內容變更的文件請甲○簽名，我有告訴甲○簽過名後，權益
    就屬於她等語相符，足徵告訴人於本院審理時之證述當屬可
    採。
  (二)另由本案告發人丙○○於內勤檢察官訊問時陳稱：自從黃世
    耀過世後，家中很多人都農藥中毒，我覺得是甲○害我們的
    ，甲○之前並有打我的小孩等語觀之（見偵字卷第6 頁），
    足見丙○○對甲○並無好感，雙方甚至處於敵對之狀況，衡
    諸一般常情，丙○○若無特殊目的，豈有以告發人身份幫助
    與己敵對之甲○告發自己親生父親乙○○及姊夫丁○○之理
    ，因之，告訴人於本院審理時證稱：我以前說我認為乙○○
    、丁○○欺騙我簽字，我簽那些文件時都不知道在做什麼，
    簽字時丁○○告訴我簽字就可以拿保險金等內容均非實情，
    這些內容是丙○○要我說的，他說要幫我把房子告回來，如
    果房子過戶到他名下，他會給我50萬元，因為當時我沒有工
    作，想要錢，才會答應配合丙○○等語（見同上筆錄第9 至
    15頁），當非空言杜撰。況告訴人於檢察官偵查中及本案審
    理時既均曾於供前具結，若非被告二人確無行使偽造私文書
    及詐欺得利之犯行，告訴人焉有令自己身陷偽證、誣告刑責
    之不利境地，而翻異前詞幫助對其行騙之二名被告脫罪之理
    。稽上各端，足認告訴人於檢察官偵查中所述被告乙○○、
    丁○○有行使偽造私文書及詐欺得利之犯行，確係受丙○○
    之利誘、教唆所為之不實指控無訛。是被告二人並無對告訴
    人施用詐術，致告訴人陷於錯誤而在拋棄繼承聲請狀及存證
    信函上簽章之犯行。
五、至證人即告發人丙○○於檢察官偵查中固具結證稱：我聽乙○○說他透過丁○○向甲○表示黃世耀死後有保險金可以拿
    ，藉此拿拋棄繼承的文件張冠李戴讓甲○簽名云云，惟此部
    分不僅為被告乙○○所否認，且無其他補強證據足資證明丙○○所述為真，其證詞自難遽予採信。再者，丙○○係利誘
    、教唆告訴人以不實事項指控被告二人犯罪之人，已如前述
    ，此益徵其所為證述內容亦屬污衊被告二人之虛詞甚明。公
    訴人雖聲請傳訊丙○○以檢證告訴人甲○之證詞，然本院參
    酌告訴人於本院審理時之證述內容，並與被告二人之供述及
    證人戊○○之證詞比對勾稽後，事證已臻明確，且丙○○涉
    有誣告及偽證罪之犯嫌甚大，亦難期其到庭應訊時能為真實
    之證述，是本院認該名證人無傳訊之必要。
六、綜上論述，尚難認被告乙○○、丁○○所辯係虛構之詞，是
    被告二人既無對告訴人施用詐術致告訴人陷於錯誤而簽名之
    行為，且卷附拋棄繼承聲明狀及存證信函又係告訴人親自簽
    名，而其簽名時復知悉簽寫該等文件之目的，係在使乙○○
    先單獨取得前揭房地之所有權，其亦同意如是處理，再者，
    達此目的所能採行之作為，告訴人復無限定，因之，循拋棄
    繼承之途當亦在告訴人同意而概括授權之範圍內，準此，足
    認被告二人並無行使偽造私文書及詐欺得利之犯行，本件公
    訴意旨所憑事證尚無從形成被告二人有罪論斷之確信，此外
    ，復查無其他積極事證足以證明被告二人確有行使偽造私文
    書及詐欺得利之犯行，自屬不能證明其等犯罪，揆諸首揭法
    條、判例要旨及說明，應諭知被告二人無罪之判決。
七、本案告訴人甲○及告發人丙○○捏造不實犯罪事實，向檢察
    官誣告被告二人犯罪，並均於檢察官訊問時具結後為虛偽陳
    述，顯均有涉犯誣告罪及偽證罪之嫌，此部分宜由檢察官依
    法偵辦，附此敘明。
據上論斷，應依刑事訴訟法第301 條第1 項，判決如主文。
本案經檢察官崔秉君到庭執行職務。
中    華    民    國    95    年    4     月    17    日
              刑事第十一庭    審判長法  官  蔡榮澤
                                    法  官  何俏美
                                    法  官  魏于傑
上正本證明與原本無異。
如不服本判決，得於收受判決後10日內，向本院提出上訴狀。
                                    書記官  林怡君
中    華    民    國    95    年    4     月    19    日


司法院資訊處製作；財團法人民間司法改革基金會備份。
